---
title: "Dicionário de Variáveis — PRF Dados Abertos"
subtitle: "Datasets consolidados do pacote tidypfr"
date: "2026-05-03"
lang: pt
format:
  pdf:
    toc: true
    toc-depth: 3
    toc-title: "Sumário"
    number-sections: true
    colorlinks: true
    geometry:
      - top=25mm
      - bottom=25mm
      - left=20mm
      - right=20mm
    fontsize: 11pt
    include-in-header:
      text: |
        \usepackage{booktabs}
        \usepackage{longtable}
        \usepackage{array}
        \usepackage{multirow}
        \usepackage{colortbl}
        \definecolor{cinza}{RGB}{240,240,240}
execute:
  echo: false
  warning: false
---

```{r setup}
library(knitr)
library(kableExtra)

# Função auxiliar para tabelas do dicionário
tabela_vars <- function(df, caption = NULL) {
  kbl(
    df,
    booktabs = TRUE,
    longtable = TRUE,
    linesep = "",
    caption = caption,
    col.names = names(df)
  ) |>
    kable_styling(
      latex_options = c("repeat_header", "striped"),
      stripe_color = "cinza",
      font_size = 9,
      full_width = TRUE
    ) |>
    column_spec(1, monospace = TRUE, width = "3.5cm") |>
    column_spec(2, width = "1.8cm") |>
    column_spec(3, width = "3cm") |>
    column_spec(4, width = "6cm")
}
```

# Introdução

Este dicionário documenta o schema unificado dos três datasets consolidados pelo pacote **tidypfr**, derivados dos dados abertos da Polícia Rodoviária Federal (PRF). Os arquivos Parquet resultantes cobrem o período 2007–2026 e são consumidos via download sob demanda pelas funções do pacote.

## Convenções

- **Tipo**: tipo R após leitura e conversão — `chr` (character), `int` (integer), `dbl` (double), `Date`.
- **Cobertura**: indica os anos em que a coluna está disponível. Colunas ausentes em determinado período são armazenadas como `NA`.
- **`NA` aplicados**: além dos `NA` nativos do R, os seguintes valores nos CSVs originais são convertidos para `NA` real: `""`, `"NA"`, `"Ignorado"`, `"Não informado"`, `"Não Informado"`, `"NÃO INFORMADO"`, `"-"`, `"N/A"`. Para a coluna `idade`, o valor `-1` também é convertido para `NA`.

## Estrutura de arquivos gerados

```
dados/consolidados/
├── acidentes/      acidentes_2007.parquet … acidentes_2026.parquet
├── datatran/       datatran_2007.parquet  … datatran_2026.parquet
├── infracoes/      infracoes_2019.parquet … infracoes_2026.parquet
└── catalogo.json
```

---

# Dataset: Acidentes por Pessoa (`acidentes`)

**Função no pacote:** `acidentes_obter(year, ...)`
**Granularidade:** Uma linha por **pessoa** envolvida em um acidente
**Cobertura temporal:** 2007–2026
**Fontes CSV:**

- 2007–2015: `acidentes{ano}.csv` — separador vírgula, encoding Latin-1
- 2016: `acidentes2016_atual.csv` — separador ponto e vírgula
- 2017–2026: `acidentes{ano}_todas_causas_tipos.csv` — separador ponto e vírgula

**Nota de schema:** Os dados até 2016 foram coletados pelo sistema BR-Brasil; a partir de 2017, pelo sistema BAT. As colunas presentes em apenas uma das eras são preenchidas com `NA` na era em que estão ausentes.

```{r acidentes-schema}
acidentes <- data.frame(
  Coluna = c(
    "id", "pesid", "data_inversa", "dia_semana", "horario",
    "uf", "br", "km", "municipio",
    "causa_principal", "causa_acidente", "ordem_tipo_acidente", "tipo_acidente",
    "classificacao_acidente", "fase_dia", "sentido_via",
    "condicao_metereologica", "tipo_pista", "tracado_via", "uso_solo",
    "id_veiculo", "tipo_veiculo", "marca", "ano_fabricacao_veiculo",
    "tipo_envolvido", "estado_fisico", "idade", "sexo",
    "nacionalidade", "naturalidade",
    "ilesos", "feridos_leves", "feridos_graves", "mortos",
    "latitude", "longitude",
    "regional", "delegacia", "uop",
    "ano"
  ),
  Tipo = c(
    "chr", "chr", "Date", "chr", "chr",
    "chr", "int", "dbl", "chr",
    "chr", "chr", "int", "chr",
    "chr", "chr", "chr",
    "chr", "chr", "chr", "chr",
    "chr", "chr", "chr", "int",
    "chr", "chr", "int", "chr",
    "chr", "chr",
    "int", "int", "int", "int",
    "dbl", "dbl",
    "chr", "chr", "chr",
    "int"
  ),
  Cobertura = c(
    "2007–2026", "2007–2026", "2007–2026", "2007–2026", "2007–2026",
    "2007–2026", "2007–2026", "2007–2026", "2007–2026",
    "2017–2026", "2007–2026", "2017–2026", "2007–2026",
    "2007–2026", "2007–2026", "2007–2026",
    "2007–2026", "2007–2026", "2007–2026", "2007–2026",
    "2007–2026", "2007–2026", "2007–2026", "2007–2026",
    "2007–2026", "2007–2026", "2007–2026", "2007–2026",
    "2007–2016", "2007–2016",
    "2017–2026", "2017–2026", "2017–2026", "2017–2026",
    "2017–2026", "2017–2026",
    "2017–2026", "2017–2026", "2017–2026",
    "2007–2026"
  ),
  Descricao = c(
    "Identificador único do acidente",
    "Identificador único da pessoa envolvida",
    "Data do acidente (todos os formatos originais normalizados para Date)",
    "Dia da semana por extenso, minúsculas",
    "Hora do acidente no formato HH:MM:SS",
    "Sigla da UF, 2 letras maiúsculas",
    "Número da rodovia federal (BR)",
    "Quilômetro da rodovia; vírgula decimal convertida para ponto",
    "Nome do município",
    "Causa classificada como principal; NA em dados pré-2017 (coluna inexistente)",
    "Causa do acidente (texto normalizado)",
    "Ordem do tipo de acidente na ocorrência; NA pré-2017",
    "Tipo de acidente (colisão, atropelamento, capotamento, etc.)",
    "Classificação da gravidade: Sem Vítimas / Com Vítimas Feridas / Com Vítimas Fatais",
    "Fase do dia: Pleno Dia, Amanhecer, Anoitecer, Plena Noite",
    "Sentido do tráfego: Crescente, Decrescente",
    "Condição meteorológica no momento do acidente",
    "Tipo de pista: Dupla, Simples, Múltipla",
    "Traçado da via: Reta, Curva, Interseção, etc.",
    "Tipo de uso do solo. Normalizado: 'Sim'→'Urbano', 'Não'→'Rural' para 2017+",
    "Identificador do veículo envolvido",
    "Tipo do veículo: Automóvel, Caminhão, Motocicleta, etc.",
    "Marca do veículo",
    "Ano de fabricação do veículo",
    "Tipo de envolvimento: Condutor, Passageiro, Pedestre, etc.",
    "Estado físico da pessoa: Ileso, Ferido Leve, Ferido Grave, Morto, Ignorado",
    "Idade da pessoa em anos. -1 convertido para NA",
    "Sexo. Normalizado: 'M'→'Masculino', 'F'→'Feminino'",
    "Nacionalidade da pessoa; presente apenas em 2007–2016 (BA pós-2016 não coleta)",
    "Naturalidade da pessoa; presente apenas em 2007–2016",
    "Binário 0/1: indica se esta pessoa ficou ilesa; NA pré-2017",
    "Binário 0/1: indica se esta pessoa teve ferimento leve; NA pré-2017",
    "Binário 0/1: indica se esta pessoa teve ferimento grave; NA pré-2017",
    "Binário 0/1: indica se esta pessoa morreu; NA pré-2017",
    "Latitude (SIRGAS 2000 / EPSG:4674); NA pré-2017",
    "Longitude (SIRGAS 2000 / EPSG:4674); NA pré-2017",
    "Código da regional PRF; NA pré-2017",
    "Delegacia de referência; NA pré-2017",
    "Unidade operacional; NA pré-2017",
    "Ano derivado de year(data_inversa); sempre presente"
  )
)

tabela_vars(
  acidentes,
  caption = "Schema unificado — Acidentes por pessoa (39 colunas)"
)
```

**Nota sobre contagens:** As colunas `ilesos`, `feridos_leves`, `feridos_graves` e `mortos` em `acidentes` são **binárias** (0 ou 1) — indicam o estado físico da pessoa na linha. Para obter contagens por acidente, some sobre `id`. No dataset `datatran`, as mesmas colunas são **contagens** por ocorrência.

---

# Dataset: Acidentes por Ocorrência (`datatran`)

**Função no pacote:** `datatran_obter(year, ...)`
**Granularidade:** Uma linha por **ocorrência** (acidente como evento único)
**Cobertura temporal:** 2007–2026
**Fonte CSV:** `datatran{ano}.csv` — separador ponto e vírgula em todos os anos

**Nota de schema:** Diferente de `acidentes`, este dataset agrega a ocorrência: campos de pessoa e veículo individuais são substituídos por contagens totais.

```{r datatran-schema}
datatran <- data.frame(
  Coluna = c(
    "id", "data_inversa", "dia_semana", "horario",
    "uf", "br", "km", "municipio",
    "causa_acidente", "tipo_acidente", "classificacao_acidente",
    "fase_dia", "sentido_via", "condicao_metereologica",
    "tipo_pista", "tracado_via", "uso_solo",
    "pessoas", "mortos", "feridos_leves", "feridos_graves",
    "ilesos", "ignorados", "feridos", "veiculos",
    "latitude", "longitude",
    "regional", "delegacia", "uop",
    "ano"
  ),
  Tipo = c(
    "chr", "Date", "chr", "chr",
    "chr", "int", "dbl", "chr",
    "chr", "chr", "chr",
    "chr", "chr", "chr",
    "chr", "chr", "chr",
    "int", "int", "int", "int",
    "int", "int", "int", "int",
    "dbl", "dbl",
    "chr", "chr", "chr",
    "int"
  ),
  Cobertura = c(
    "2007–2026", "2007–2026", "2007–2026", "2007–2026",
    "2007–2026", "2007–2026", "2007–2026", "2007–2026",
    "2007–2026", "2007–2026", "2007–2026",
    "2007–2026", "2007–2026", "2007–2026",
    "2007–2026", "2007–2026", "2007–2026",
    "2007–2026", "2007–2026", "2007–2026", "2007–2026",
    "2007–2026", "2007–2026", "2007–2026", "2007–2026",
    "2012–2026", "2012–2026",
    "2012–2026", "2012–2026", "2012–2026",
    "2007–2026"
  ),
  Descricao = c(
    "Identificador único do acidente",
    "Data do acidente (normalizada para Date)",
    "Dia da semana por extenso, minúsculas",
    "Hora do acidente no formato HH:MM:SS",
    "Sigla da UF, 2 letras maiúsculas",
    "Número da rodovia federal (BR)",
    "Quilômetro da rodovia",
    "Nome do município",
    "Causa do acidente",
    "Tipo de acidente",
    "Gravidade: Sem Vítimas / Com Vítimas Feridas / Com Vítimas Fatais",
    "Fase do dia",
    "Sentido do tráfego: Crescente, Decrescente",
    "Condição meteorológica",
    "Tipo de pista",
    "Traçado da via",
    "Uso do solo. Normalizado: 'Sim'→'Urbano', 'Não'→'Rural' para 2017+",
    "Total de pessoas envolvidas no acidente",
    "Número de mortos na ocorrência (contagem, não binário)",
    "Número de feridos leves (contagem)",
    "Número de feridos graves (contagem)",
    "Número de ilesos (contagem)",
    "Pessoas com estado físico ignorado (contagem)",
    "Total de feridos (leves + graves)",
    "Total de veículos envolvidos",
    "Latitude (SIRGAS 2000); NA para 2007–2011",
    "Longitude (SIRGAS 2000); NA para 2007–2011",
    "Código da regional PRF; NA para 2007–2011",
    "Delegacia de referência; NA para 2007–2011",
    "Unidade operacional; NA para 2007–2011",
    "Ano derivado de year(data_inversa)"
  )
)

tabela_vars(
  datatran,
  caption = "Schema unificado — Acidentes por ocorrência/datatran (31 colunas)"
)
```

---

# Dataset: Infrações (`infracoes`)

**Função no pacote:** `infracoes_obter(year, ...)`
**Granularidade:** Uma linha por **infração de trânsito** registrada
**Cobertura temporal:** 2019–2026 (2021 ausente nos dados disponíveis)
**Fontes CSV:**

- 2019–2020: `infracoes_{ano}_{MM}.csv` — separador `;`, BOM UTF-8, 22 colunas
- 2022–2026: `ajustados_{ano}/infraçoes{ano}_{MM}.csv` — separador `;`, 25 colunas

Todos os meses são concatenados antes de escrever o Parquet anual. As 3 colunas extras de 2022+ (`tipo_veiculo`, `nom_modelo_veiculo`, `qtd_infracoes`) são `NA` para 2019–2020.

```{r infracoes-schema}
infracoes <- data.frame(
  Coluna = c(
    "numero_auto", "dat_infracao", "tip_abordagem", "ind_assinou_auto",
    "ind_veiculo_estrangeiro", "ind_sentido_trafego",
    "uf_placa", "uf_infracao", "num_br_infracao", "num_km_infracao", "nom_municipio",
    "cod_infracao", "descricao_abreviada", "enquadramento",
    "data_inicio_vigencia", "data_fim_vigencia",
    "med_realizada", "med_considerada", "exc_verificado",
    "especie", "nome_veiculo_marca",
    "tipo_veiculo", "nom_modelo_veiculo",
    "hora", "qtd_infracoes",
    "ano"
  ),
  Tipo = c(
    "chr", "Date", "chr", "chr",
    "chr", "chr",
    "chr", "chr", "int", "dbl", "chr",
    "chr", "chr", "chr",
    "Date", "Date",
    "dbl", "dbl", "dbl",
    "chr", "chr",
    "chr", "chr",
    "chr", "int",
    "int"
  ),
  Cobertura = c(
    "2019–2026", "2019–2026", "2019–2026", "2019–2026",
    "2019–2026", "2019–2026",
    "2019–2026", "2019–2026", "2019–2026", "2019–2026", "2019–2026",
    "2019–2026", "2019–2026", "2019–2026",
    "2019–2026", "2019–2026",
    "2019–2026", "2019–2026", "2019–2026",
    "2019–2026", "2019–2026",
    "2022–2026", "2022–2026",
    "2019–2026", "2022–2026",
    "2019–2026"
  ),
  Descricao = c(
    "Número do auto de infração",
    "Data da infração (parse_data_prf, formato original dd/mm/aaaa)",
    "Tipo de abordagem: Ostensiva, Eletrônica",
    "Condutor assinou o auto? S/N",
    "Veículo estrangeiro? S/N",
    "Sentido do tráfego no momento da infração",
    "UF da placa do veículo infrator",
    "UF onde ocorreu a infração",
    "Número da BR onde ocorreu a infração",
    "Quilômetro da BR",
    "Município da infração",
    "Código do artigo do CTB infringido",
    "Descrição abreviada da infração",
    "Enquadramento legal da infração",
    "Data de início de vigência do artigo (parse_data_prf)",
    "Data de fim de vigência do artigo (parse_data_prf)",
    "Medição realizada (ex.: velocidade medida em km/h)",
    "Medição considerada para cálculo da penalidade",
    "Excesso verificado (medição considerada − limite legal)",
    "Espécie do veículo (automóvel, moto, caminhão, etc.)",
    "Marca do veículo",
    "Tipo do veículo; NA para 2019–2020 (coluna inexistente)",
    "Modelo do veículo; NA para 2019–2020",
    "Hora da infração no formato HH:MM:SS",
    "Quantidade de infrações do auto; NA para 2019–2020",
    "Ano derivado de year(dat_infracao)"
  )
)

tabela_vars(
  infracoes,
  caption = "Schema unificado — Infrações (26 colunas)"
)
```

---

# Padronização aplicada em todos os datasets

## Conversão de NA

Os seguintes valores nos CSVs originais são convertidos para `NA` real do R antes de escrever o Parquet:

| Valor no CSV | Contexto |
|---|---|
| `""` (vazio) | Qualquer coluna |
| `"NA"` | Qualquer coluna |
| `"Ignorado"` | Estado físico, condição meteorológica, etc. |
| `"Não informado"` / `"Não Informado"` / `"NÃO INFORMADO"` | Campos de texto |
| `"-"` | Campos numéricos e texto |
| `"N/A"` | Qualquer coluna |
| `-1` (numérico) | Coluna `idade` (sentinela de dado ausente) |

## Normalização de `uso_solo`

A partir de 2017, o sistema BAT registra `uso_solo` como `"Sim"` (urbano) e `"Não"` (rural). O consolidador normaliza para o vocabulário histórico:

| Valor original (2017+) | Valor normalizado |
|---|---|
| `"Sim"` | `"Urbano"` |
| `"Não"` | `"Rural"` |

## Normalização de `sexo` (acidentes)

| Valor original | Valor normalizado |
|---|---|
| `"M"` | `"Masculino"` |
| `"F"` | `"Feminino"` |

## Parsing de datas

Função `parse_data_prf()` aplicada a todas as colunas de data:

```r
parse_data_prf <- function(x) {
  lubridate::parse_date_time(
    x,
    orders = c("Ymd", "dmY", "dmy"),
    quiet  = TRUE
  ) |> as.Date()
}
```

| Formato original | Exemplo | Presente em |
|---|---|---|
| `YYYY-MM-DD` | `2023-03-15` | Acidentes 2017+, Datatran 2012–2013, 2015, 2017+ |
| `DD/MM/YYYY` | `15/03/2023` | Acidentes 2007–2015, Datatran 2007–2011, 2014, Infrações |
| `DD/MM/YY` | `15/03/16` | Acidentes 2016, Datatran 2016 |

## Compressão e formato Parquet

- **Codec:** Snappy — equilíbrio entre tamanho e velocidade de leitura
- **Compatível com:** `{arrow}` e `{duckdb}` no R
- **Tamanho esperado:** ~2–8 MB por arquivo anual dependendo do dataset e ano

---

# Fontes e referências

| Dicionário original | Aplica a |
|---|---|
| `Dicionário de Variáveis_pessoa_2017_todas_causas_tipos.pdf` | Acidentes 2017+ |
| `acidentes agrupados por pessoa (até 2016).pdf` | Acidentes 2007–2016 |
| `Dicionário de Variáveis_ocorrencia_2017.pdf` | Datatran 2017+ |
| `acidentes agrupados por ocorrência (até 2016).pdf` | Datatran 2007–2016 |
| `dicionario-de-variaveis-infracoes.pdf` | Infrações 2019+ |
